【裁判字號】    94,建上易,27
【裁判日期】    951206
【裁判案由】    給付工程款
【裁判全文】
臺灣高等法院民事判決                94年度建上易字第27號
上  訴  人  偉鑫營造股份有限公司
法定代理人  戊○○
訴訟代理人  毛國樑律師
被 上 訴人  林吳春嬉即東億工程行
                      樓
訴訟代理人  林明珠律師
            乙○○
                      樓
上列當事人間給付工程款事件，上訴人對於中華民國94年4 月29
日臺灣臺北地方法院93年度建字第347 號第一審判決提起上訴，
經本院於95年11月22日言詞辯論終結，判決如下：
    主      文
上訴駁回。
第二審訴訟費用由上訴人負擔。
    事實及理由
一、被上訴人主張：上訴人於民國（下同）90年12月間與被上訴
    人訂立「泥作工程契約書」（下稱：系爭契約），將「捷運
    e-MASTER新建工程」泥作部分，交由被上訴人承包。該工程
    業已完工，上訴人公司之工程現場負責人丁○○（原名廖淙
    淇，嗣改名為廖原慶，再改名為丁○○）於91年11月19日與
    被上訴人結算，同意工程款及保留款分別為新臺幣（下同）
    699,042 元、503,838 元，其中工程款應於同年11月22日前
    支付，保留款應於同年11月30日前通知修繕完成後7 日內驗
    收無誤後支付。然上訴人未依約於91年11月22日給付工程款
    ，亦未通知被上訴人修繕、驗收及提出保固書。茲工程業已
    點交，保留款亦已到期。而丁○○於訂約當時為上訴人公司
    之董事兼總經理，上訴人既將公司之大小章交予丁○○，丁
    ○○自有權代理上訴人訂立系爭契約。縱認丁○○無權代理
    ，上訴人亦應負表見代理之責。至被上訴人雖出具發票予訴
    外人王府建設股份有限公司（下稱：王府公司），然僅係應
    丁○○之要求，系爭契約仍存在於兩造之間。爰本於承攬契
    約之法律關係，聲明請求：(一)上訴人應給付被上訴人1,202,
    880 元及自起訴狀繕本送達翌日（即93年11月25日）起至清
    償日止，按年息5%計算之利息。(二)願供擔保請准宣告假執行
    。（原審為上訴人敗訴之判決，上訴人聲明不服），並於本
    院答辯聲明：上訴駁回。
二、上訴人則以：(一)系爭契約為丁○○個人與被上訴人所訂立，
    整件工程之簽約、履約、請款及工程驗收等，上訴人從未參
    與，亦未同意收受被上訴人所開立之發票。(二)由上訴人之公
    司登記事項卡之記載，丁○○非上訴人公司之總經理，上訴
    人從未交付公司之大小章，亦未授權丁○○。(三)被上訴人所
    提出上訴人於90年4 月10日出具之授權書，乃被上訴人提出
    予訴外人王府公司，無足信上訴人有授予丁○○代理權。(四)
    系爭泥作工程係丁○○為訴外人王府公司委請被上訴人施作
    ，佐以被上訴人尚出具發票予訴外人王府公司，及上訴人將
    發票開立折讓單退回被上訴人之情，即可認承攬關係應存在
    於訴外人王府公司與被上訴人間，被上訴人應向訴外人王府
    公司請求付款。(五)上訴人與訴外人王府公司間之承攬契約，
    早於91年1 月間即已終止等語，資為抗辯。並聲明：(一)被上
    訴人之訴駁回。(二)如受不利判決，願供擔保請准宣告免為假
    執行。
三、原審為被上訴人全部勝訴之判決，上訴人不服提起上訴，聲
    明求為：(一)原判決廢棄。(二)被上訴人在第一審之訴及假執行
    之聲請均駁回。
四、本院依職權向臺灣臺北地方法院調取該院92年度訴字第2699
    號（含本院93年度上字第521 號卷）錦義水電工程有限公司
    （以下稱錦義公司）與王府公司間給付工程款事件全卷。
五、被上訴人主張丁○○以上訴人名義與其訂立系爭契約，將「
    捷運e-MASTER新建工程」泥作部分，交由被上訴人承包，丁
    ○○並於91年11月19日與被上訴人結算工程款為699,042 元
    及保留款為503,838 元等情，業據被上訴人提出泥作工程契
    約書、結算書等件附卷為證，並經證人丁○○於原審證述無
    訛，復為上訴人所不爭執，此部分之主張堪信為真實。至被
    上訴人主張丁○○應有權代理上訴人公司與被上訴人訂立系
    爭契約，則為上訴人以前詞否認。本件兩造之爭點厥為：丁
    ○○與被上訴人訂立系爭契約，究有無經上訴人授予代理權
    ，茲分述如下：
  (一)丁○○係有權代理上訴人與被上訴人訂立系爭契約：
  被上訴人雖提出上訴人於90年4 月10日出具之授權書（見原
    審卷第35頁），其上載有：「本公司授權總經理廖原慶先生
    ‥全權代表本公司處理有關新店北新路2段180號等（86第15
    25建照）簽約、簽名、用印‥等之一切事宜」，惟該授權書
    係提出予訴外人王府公司，並非提出予被上訴人一情，業據
    證人丁○○證述明確（見原審卷第48頁），被上訴人亦不否
    認該授權書提出之對象並非被上訴人，是該授權書乃上訴人
    向訴外人王府公司為授權丁○○代為簽訂契約及承攬工程代
    理人之表示，尚無從認定係上訴人向被上訴人表示授權丁○
    ○為簽訂系爭契約代理人之意思。
  證人即實際簽訂系爭契約之丁○○，於原審經已結證稱：「
    （法官提示系爭契約、結算書）這是我自己與東億工程行簽
    的，是在工地簽的，合約書的大小章是公司的簽約章，本件
    與王府承攬來的工程，再去與其他小包簽的都是這份契約章
    。與業主簽的就是公司印鑑章。（問：公司是否知道你向王
    府公司承攬？）公司知道。其實整個工程是我個人承攬的，
    但要用公司的營造牌去與業主簽約，所以才跟公司說，請負
    責人跟我一起去與業主簽約，簽完約往下交給小包都是由我
    自己負責。因為整個工程是由被告（即上訴人）包的，所以
    與小包簽約，也都是以公司名義處理」（見原審卷第49頁）
    等語。而訂立系爭契約時，丁○○係上訴人公司之董事兼總
    經理一情，亦據證人即王府公司總經理甲○○及系爭契約之
    簽約人丁○○二人，於臺灣臺北地方法院92年度訴字第2699
    號給付工程款事件92年10月21日及92年11月18日行準備程序
    時，先後結證無訛，有經調閱之上開事件卷宗可稽，復有為
    丁○○不爭為真正之名片在卷（見本院卷(一)第96之1 頁、卷
    (二)第22頁）可憑。依民法第553 條及公司法第31條規定之旨
    ，丁○○自有權代理上訴人訂約並履行系爭合約。又上開工
    程之業主即訴外人王府公司與上訴人間之承攬契約，則係上
    訴人之法定代理人戊○○與丁○○同往簽訂，為上訴人所自
    承。是上訴人與訴外人王府公司簽訂承攬契約後，再將各細
    部工程交由證人丁○○以上訴人名義與被上訴人及其他小包
    簽約，顯係由丁○○代理上訴人，以上訴人本人名義與被上
    訴人簽約。且於被上訴人完成本件工程後，亦係由丁○○驗
    收，業經丁○○結證在卷（見本院卷(二)第29頁、第32頁），
    益徵本件承攬契約存在於兩造之間。雖證人丁○○另證稱：
    整個工程乃其個人承攬，被上訴人為訴外人王府公司所招來
    之小包，過程被上訴人均知悉，工程款均匯至丁○○之帳戶
    云云，非但已為被上訴人所否認；且訴外人王府公司既係與
    上訴人簽訂承攬契約，則被上訴人是否為訴外人王府公司所
    招來承攬小包，與被上訴人是否知悉或可得而知丁○○有無
    代理權簽訂系爭契約，並無必然關係。況上訴人既向訴外人
    王府公司表示授權丁○○為代理人，則訴外人王府公司將工
    程款匯至丁○○之帳戶，衡情亦屬當然，尚不足以證明被上
    訴人即知或可得而知丁○○無代理權與被上訴人簽訂系爭契
    約。至證人丁○○其餘所證述「（問：你在系爭工地有無對
    工人及廠商表示你是上訴人公司的總經理？）沒有，我只有
    告訴他們是系爭工地，由我負責，但沒有說是上訴人的工地
    」、「（問：乙○○有無到過上訴人公司去找過你？）沒有
    ，都是在工地跟他見面，他知道我是自己承包系爭王府公司
    的工程」、「我有說是王府公司沒有付款，所以無法付款給
    他（指乙○○），但他當時沒有表示本件工程與王府公司無
    關」、「結構體完成後的裝潢工程，則是由王府公司主導，
    所謂由王府公司主導，是指廠商的決定及我與下包廠商簽約
    、付款等事宜，都是經過王府公司同意」、「（問：既然是
    王府公司主導，為何你還要用上訴人公司名義去訂約？）因
    為是上訴人公司向王府公司承包工程，所以王府公司還是要
    我們以上訴人公司名義與下包廠商簽約、付款，他們不願意
    出面與下包廠商簽約及接觸」、「被上訴人與下包廠商豪府
    、永欣公司，均係王府公司找來的」云云，非但就承包工程
    主體之陳述，前後不一，且與以下證人之證述歧異，難信為
    真實。
  由證人乙○○到庭所結證：「（系爭契約）是我與丁○○簽
    訂的，他當時表示他是上訴人公司的總經理，並出具一張名
    片給我，在工地丁○○也自稱是上訴人公司總經理」（見本
    院卷(二)第22頁）；證人甲○○所結證：「他（指丁○○）對
    外及對我都表示他是上訴人公司的總經理，他也有給我名片
    。他與下包廠商所訂的契約都是用上訴人的名義去訂約。（
    問：他們〔指丁○○與戊○○〕當時有無表示是丁○○要承
    包的工程？）沒有，他們兩人在開工典禮也一起到工地，所
    以我一直認為這是上訴人公司的工程。（問：丁○○請款及
    決定下包廠商是否要經過王府公司同意？）沒有，他們自己
    決定就可以，與王府公司無關，我們是統包給上訴人，上訴
    人的下包廠商要由上訴人自己找」（見本院卷(二)第39頁至第
    40頁）；證人戊○○所結證：「但以前他（指丁○○）是上
    訴人公司的總經理，所以我們都會稱呼他為『廖總』」（見
    本院卷(二)第36頁）及證人丙○○所結證「外界都是稱呼他（
    指丁○○）『廖總』」（見本院卷(二)第39頁）等語，均足徵
    丁○○係以上訴人公司名義代理上訴人公司與被上訴人簽訂
    系爭契約，並代表上訴人公司處理工程相關事宜。再參以證
    人丁○○所證述：「我向乙○○表示我是上訴人公司的總經
    理，並出具一張名片給他」（見本院卷(二)第27頁）、「但我
    對外都是表示是上訴人公司的工地，在89、90年間做系爭工
    程結構體時，我也是用上訴人公司的名義去叫貨，與下包廠
    商簽約也是用上訴人公司名義。因為上訴人公司當時與我就
    約定與王府工程有關事務都由我全權處理，不用再向上訴人
    公司回報」（見本院卷(二)第29頁）、「在80年左右，公司股
    東會有決議，股東可以用上訴人公司的名義去承包工程，只
    要付給公司2%左右的工程款的管理費」（見本院卷(二)第28頁
    ）等語，益徵丁○○對外代表上訴人全權處理系爭工程有關
    事務。
  上訴人公司於91年4 月間，與臺北市政府捷運工程局南區工
    程處等單位共同參與本件新建工程完工後申發無損害捷運設
    施證明會勘（本院卷(二)第51頁至第53頁），已可認上訴人仍
    為系爭工程之總包商，自堪佐證上訴人與訴外人王府公司間
    之承攬契約，並未於91年1 月間終止。況丁○○亦到庭證述
    於91年4 月16日係以上訴人之代理人身分，出席臺北市政府
    捷運局之會勘（本院卷(二)第33頁），足證丁○○有權代理上
    訴人處理系爭契約事宜。
  按公司就其總經理，未向主管機關辦理登記，依公司法第12
    條規定，僅不得對抗第三人而已，其委任關係仍屬有效。是
    上訴人主張公司變更登記表無丁○○為經理人之記事，可認
    丁○○非上訴人公司之總經理云云，核無足取。
  (二)上訴人復抗辯：本件承攬契約係存在於訴外人王府公司與被
    上訴人之間乙節：
  上訴人指稱本件工程款之結算，係由被上訴人檢具工程估驗
    單及開具發票抬頭買受人王府公司，會同丁○○向王府公司
    請領款項，且每期款項之領取，除部分現金外，餘由丁○○
    簽發人頭戶支票，再由王府公司按時將款項匯入支票帳戶兌
    現，因認本件承攬關係存在於王府公司與被上訴人間。惟本
    件上訴人既係透過丁○○簽發支票給付工程款與被上訴人，
    自難認本件承攬契約存在於訴外人王府公司與被上訴人之間
    。至於訴外人王府公司匯款入丁○○之支票帳戶，乃屬丁○
    ○與訴外人王府公司間之財務調度關係，並不影響系爭契約
    存在於兩造間之事實。
  又上訴人固舉本院93年度上字第521 號民事判決影本乙份，
    資以證明本件承攬契約係存在於訴外人王府公司與被上訴人
    間。然錦義公司與王府公司是否成立契約，和被上訴人有無
    與王府公司成立契約，原屬二事，並無牽連關係，非可當然
    類推引用。
  (三)被上訴人出具發票予王府公司，未可遽認被上訴人與王府公
    司間成立承攬契約：
    上訴人另謂被上訴人多次開立發票交付調解人王府公司請款
    ，由王府公司陸續支付款項達3,900,000 元，並提出買受人
    為王府公司之發票三紙為證，足見本件承攬關係存在於訴外
    人王府公司及被上訴人之間云云。惟參照加值型及非加值型
    營業稅法第33條、15條第1 項規定，縱營業人持非出售貨物
    或勞務之人所出具之統一發票，以進項稅額扣抵銷項稅額者
    ，亦僅係涉及漏開或跳開統一發票，而生是否應予補徵納稅
    額之問題，尚難遽以認定營業人即係向該開立統一發票者購
    買貨物或勞務。是上訴人前揭抗辯即非可採。況證人丁○○
    已證稱：「91年1 月被上訴人開立兩紙以上訴人為買受人名
    義之發票交給我，我在91年5 月退還給被上訴人，並簽發兩
    紙折讓單給被上訴人」（見本院卷(二)第30頁），可見本件倘
    兩造間並無系爭合約，則上訴人於收訖被上訴人所開立之發
    票時，原可逕將發票退還被上訴人，自無庸另行開立折讓單
    予被上訴人。是此部分被上訴人主張乃上訴人原承認兩造間
    訂有合約，且願收受被上訴人之發票，嗣因上訴人與丁○○
    間之管理費發生糾紛，乃改發折讓單予被上訴人，尚非無據
    。
六、按因條件成就而受不利益之當事人，如以不正當行為阻其條
    件之成就者，視為條件已成就，民法第101 條第1 項定有明
    文。依丁○○於91年11月19日簽署之結算書所載，被上訴人
    尚可取得工程款699,042 元及保留款503,838 元，其中工程
    款應於同年月22日前支付，保留款部分應於同年月30日前通
    知修繕完成後7 日內驗收無誤後支付。上訴人迄未給付工程
    款，無正當理由，亦未通知被上訴人修繕、驗收及提出保固
    書，依前開說明，應認以不當行為阻礙條件成就，保留款部
    分之給付條件亦已成就。被上訴人本於承攬契約法律關係，
    請求上訴人給付工程款及保留款計1,202,880 元及自起訴狀
    繕本送達翌日（即93年11月25日）起至清償日止，按年息5%
    計算之利息，洵屬有據，應予准許。原審為被上訴人勝訴之
    判決，並認依兩造陳明願供擔保，聲請宣告假執行或免為假
    執行，均無不合，分別酌定相當之擔保金額宣告之，核無不
    合。雖原審認上訴人有以自己行為表示授予丁○○代理權之
    外觀，應構成表見代理，理由雖與本院所認定者不同，惟結
    論並無二致，仍應予維持。上訴論旨指摘原判決不當，求為
    廢棄，非有理由，應予駁回。
七、本件事證已臻明確，兩造其餘主張陳述及舉證，經核於判決
    之結果均無影響，無庸一一論列，附此敘明。
據上論結，本件上訴為無理由，依民事訴訟法第449 條第1 項、
第78條，判決如主文。
中    華    民    國    95    年    12    月    6     日
                    民事第十二庭
                        審判長法  官  張宗權
                              法  官  陳永昌
                              法  官  王麗莉
正本係照原本作成。
不得上訴。
中    華    民    國    95    年    12    月    6     日
                              書記官  明祖星


司法院資訊處製作；財團法人民間司法改革基金會備份。
